臺北高等行政法院判決
　　　　　　　　　　　　　　　　　　 93年度訴字第03662號
　　　　　　　　　　　　　　　.
原　　　告　甲○○
　　　　　　乙○○
共　　　同
訴訟代理人　廖忠信　律師
被　　　告　財政部臺灣省北區國稅局
代　表　人　許虞哲（局長）
訴訟代理人　丙○○
上列當事人間因營業稅事件，原告不服財政部中華民國93年9月
17日台財訴字第09300340300號訴願決定（案號：第00000000號
），提起行政訴訟。本院判決如下：
　　主  文
原告之訴駁回。
訴訟費用由原告負擔。
　　事  實
一、事實概要：原告於民國（下同）82年間未依規定申請營業登
    記，合夥於桃園縣大園鄉○○村○○○路與地主黃仲秋合建
    興建房屋共11戶銷售，銷售額計新臺幣（下同）24,917,511
    元（含稅），案經桃園縣稅捐稽徵處（下稱原稅捐處）於84
    年7月14日查獲，審理違章成立，除核定補徵營業稅1,186,
    548元外，並以85年9月21日85桃稅法字第85022272號處分書
    按所漏稅額處3倍罰鍰3,559,600元（計至百元）。原告不服
    ，申請復查，經原稅捐處以87年3月6日85桃稅法字第851516
    86號復查決定予以維持，提起訴願，經臺灣省政府87年10月
    22日87府訴3字第169146號訴願決定撤銷上述處分，由原稅
    捐處另為處分；經原稅捐處以90年1月9日桃稅法字第871391
    21號重核復查決定，變更核定補徵營業稅額1,105,524元，
    並按所漏稅額處3倍罰鍰3,316,500元，原告仍表不服，提起
    訴願，遭決定駁回，提起行政訴訟。案經本院92年8月12日
    91年度訴字第925號判決，將訴願決定及上述重核復查決定
    均撤銷，由接辦之被告依判決意旨詳查事實後，另為適法處
    分。被告依判決意旨，以93年4月29日北區國稅法1字第0930
    008529號重核復查決定（下稱系爭原處分），變更應補徵營
    業稅額為660,916元，罰鍰為1,982,700元，原告猶未甘服，
    提起訴願遭駁回，遂就罰鍰向本院提起行政訴訟。
二、兩造聲明：
  (一)原告聲明：訴願決定及原處分關於罰鍰不利原告部分均撤銷。
  (二)被告聲明：駁回原告之訴。
三、兩造之爭點：
  原告主張系爭11戶房屋被告均未查獲房地分別價格，逕依營業
  稅法施行細則規定，以此計算之總價補徵營業稅，原告雖已補
  繳稅款，仍處3倍之罰鍰，顯有違財政部87年函釋免罰意旨，
  是否可採？
　(一)原告主張：
    1.查本件被告依行為時營業稅法第51條第1款規定處原告罰
      鍰1,982,700元，實無理由，茲分述如下：
      (1)本件系爭之11戶課稅房屋，因被告均未查獲房地銷售價
        格分別載明之價格，被告即依營業稅法施行細則第21條
        規定「營業人以土地及其定著物合併銷售時，除銷售價
        格按土地與定著物分別載明外，依房屋評定標準價格占
        土地公告現值及房屋評定標準價格總額之比例，計算定
        著物部分之銷售額。」暨行為時營業稅法第28條及第51
        條第1款規定按所漏稅額處3倍罰鍰，惟按財政部87年10
        月23日台財稅第871971048號函（下稱財政部87年函釋
        ）「營業人以土地及其定著物合併銷售時，其銷售價格
        未按土地與定著物分別載明，經稽徵機關依營業稅法施
        行細則第21條規定，計算房屋銷售額並補徵稅額者，其
        補徵稅額部分，應免按稅捐稽徵法第44條及營業稅法第
        51條規定論處。」本件被告既係依營業稅法施行細則
        第21條規定核定補徵營業稅額為660,916元，則依前開
        財政部函釋意旨，就補徵稅額部分，應免按稅捐稽徵法
        第44條及營業稅法第51條規定論處，詎被告逕依營業稅
        法第51條規定處以原告1,982,700元之罰鍰，自悖於前
        開函釋而應予撤銷。
      (2)又被告以財政部87年函釋係指「營業人已辦理營業登記
        並依規定開立發票」，本件原告未依規定申請營業登記
        ，致未給予他人憑證，亦未申報及繳納營業稅額，與前
        開核定調整銷售額免罰情形有別云云，惟以被告係以營
        業稅法施行細則第21條規定「營業人以土地及其定著物
        合併銷售時…」核定補徵營業稅額，即被告既認定原告
        係營業人而依前開條文核定補徵營業稅額，復稱財政部
        87年函釋之營業人係指已辦理營業登記並依規定開立發
        票者而認原告不適用前開函釋，自屬不當限縮法條解釋
        ，且顯與函釋內容矛盾至明，蓋原告倘非前開函釋所稱
        之營業人，而被告又以原告係非屬函釋之營業人，卻依
        營業稅法施行細則第21條規定核定補徵營業稅額，則被
        告作成行政處分豈非適用法規顯有違誤，職是被告執詞
        原告非營業人而無財政部87年函釋免按稅捐稽徵法第44
        條及營業稅法第51條規定論處之適用，殊不足採。
    2.被告所舉財政部80年7月10日台財稅第801250742號函釋（
      下稱財政部80年函釋）「二、凡具有營利事業型態之營業
      人，假借個人名義建屋出售者，應根據事實認定，依法課
      徵營業稅及營利事業所得稅，並依法處罰，其有涉及刑責
      者，並應依法究辦，不得適用本部65年9月6日台財稅第
      36032號函有關個人建屋出售課徵綜合所得稅之規定…」
      ，認本件係桃園縣稅捐稽徵處主動查獲，前開函釋之「輔
      導依法登記納稅」，仍無補稅免罰之規定云云，惟以前開
      財政部80年函釋關於應依法課徵營業稅及營利事業所得稅
      ，並依法處罰之部分，業經其後財政部以87年函釋認補徵
      稅額部分，應免按稅捐稽徵法第44條及營業稅法第51 條
      規定論處，則本於從新從輕之法律原則，益徵被告仍執營
      業稅法第51條規定論處罰鍰，至無理由。
    3.退步言之，縱認補徵營業稅額部分亦應按營業稅法第51條
      第1款規定「…按所漏稅額處1倍至10倍罰鍰…」處以罰鍰
      ，惟查原告等一生僅建築此批房屋，虧損累累，且本件原
      告除繳畢個人綜合所得稅外，就補徵營業稅額部分業依鈞
      院91年度訴字第925號判決補繳結清，遽本件被告又就原
      告補徵營業稅額部分再處以3倍罰鍰，實屬過高，亦有違
      行政程序法第7條行政行為應依比例原則。
　(二)被告主張：
    1.本件原告於82年間未依規定申請營業登記，共同出資合夥
      於桃園縣大園鄉○○村○○○路與地主黃仲秋合建房屋共
      11戶。案經原稅捐處於84年7月14日查獲，審理違章成立
      ，除核定補徵營業稅1,186,548元外，並按所漏稅額處3倍
      罰鍰3,559,600元（計至百元）。復經臺灣省政府訴願決
      定撤銷上述處分，由原稅捐處另為處分；經該處以上開11
      戶房屋，原告自承其分得5戶部分，編號B1及B5之房地總
      售價依買受人證明分別為6,479,000元及6,500,000元，B2
      至B4之房地總售價則依原告自承各為6,000,000元，此部
      分自應以之為計算房屋售價之基礎；其餘地主分得之6戶
      部分，原處分以未能取得房地售價，經原告同意以「北區
      各縣市稅捐徵處房屋造價及售價營業稅核課標準表」加強
      磚造連棟1至3層，每坪32,000元之參考售價計算房屋售價
      ，鑒於此參考售價低於原告自行出售之價格，有利於原告
      ，其並具有客觀性，此部分以此為計算房屋售價之基礎，
      是重核核定銷售額計22,110,483元，營業稅額1,105,524元
      ，並按所漏稅額處3倍罰鍰3,316,500 元。原告猶表不服
      ，循序提起訴願及行政訴訟，於法院審理期間，查得其中
      編號B6房屋之實際售價為6,500,000元，因以此計算房屋
      售價結果高於以每坪32,000元計算房屋售價，基於行政救
      濟不利益禁止變更原則，仍應以每坪32,000元計算房屋售
      價，據此判決原處分計算銷售額為22,110,483元，並據以
      補稅處罰並無不合。惟查原告委由訴外人宜誠營造股份有
      限公司建屋，支出工程款9,336,770元，於核算原告應補
      徵之營業稅時，自應將原告支付該公司之進項稅額予以扣
      減。被告依撤銷意旨，原告取得進項憑證金額9,336,770
      元，稅額444,608元，准予抵減銷項稅額，重核變更應補
      徵營業稅額為660,916元，罰鍰為1,982,700元，原告猶未
      甘服，提起訴願遭駁回，就罰鍰部分提起本訴訟。
    2.查原告共同出資經營合夥營利事業，其為具有營利事業形
      態之營業人即應課徵營業稅，原告未經申請營業登記即行
      銷售房屋，未依規定開立統一發票交付買受人並報繳銷售
      額及稅額，原處分就所漏稅額稅額660,916元，處罰鍰1,
      982,700元，依稅法規定並無違誤。次查財政部87年函釋
      ，係指明營業人已辦理營業登記並依規定開立發票，而房
      屋銷售契約書未分別載明房屋與土地銷售價格，因銷售土
      地免徵營業稅，如經稽徵機關依營業稅法施行細則第21條
      規定，計算房屋銷售額，大於營業人申報之房屋銷售額，
      調整其房屋應開立發票之銷售額，致補徵營業稅額者應免
      按稅捐稽徵法第44條及營業稅法第51條規定論處。本件原
      告未依規定申請營業登記，致未給予他人憑證，亦未申報
      及繳納營業稅額，與前開核定調整銷售額免罰情形有別，
      原告所訴核無足採。
    3.又原告主張經原稅捐處輔導者均補稅免罰乙節，查財政部
      80年函釋：「營業人假借（利用）個人名義建屋出售逃漏
      稅情形迭有發生，允應加強查核覈實課稅，以杜取巧而維
      護租稅公平，說明：二、凡具有營利事業型態之營業人，
      假借（利用）個人名義建屋出售者，應根據事實認定，依
      法課徵營業稅及營利事業所得稅，並依法處罰，其有涉及
      刑責者，並應依法究辦，不得適用本部65年9月6日台財稅
      第36032號函有關個人建屋出售課徵綜合所得稅之規定。
      三、事前之輔導重於事後之調查，稽徵機關對建屋出售案
      件，應於起造或預售初期掌握資料，進行調查，輔導依法
      登記納稅，對於假借（利用）個人名義建屋出售逃漏稅捐
      者應切實依法辦理。四、請省市就最近（剛完工及正在推
      出中）建屋資料，依下列原則重點清查：（一）社區、綜
      合大樓、商業大樓及公寓大廈等戶數較多之案件，應作專
      案重點深入查核，如係跨越縣市案件，應由建屋所在地稽
      徵機關通報有關稽徵機關進行調查，必要時得共同組成專
      案小組深入查核。」，查本件為原稅捐處主動查獲，上開
      函釋之輔導依法登記納稅，仍無補稅免罰之規定，且原稅
      捐處於84年9月2日以84桃稅工字第84022031號函發函調查
      ，調查基準日前原告並未補繳稅款，無自動補報補繳免罰
      之適用。
　　理  由
一、按「納稅義務人違反本法或稅法之規定，適用裁處時之法律
    。但裁處前之法律有利於納稅義務人者，適用最有利於納稅
    義務人之法律。」稅捐稽徵法第48條之3定有明文。次按「納
    稅義務人，有左列情形之一者，除追繳稅款外，按所漏稅額
    處5倍至20倍罰鍰，並得停止其營業：一、未依規定申請營
    業登記而營業者。…三、短報或漏報銷售額者。」84年8月2
    日公布修正前營業稅法第51條第1款、第3款定有明文。再按
    「納稅義務人，有左列情形之一者，除追繳稅款外，按所漏
    稅額處1倍至10倍罰鍰，並得停止其營業：一、未依規定申
    請營業登記而營業者。…三、短報或漏報銷售額者。」分別
    為84年8月2日公布修正之營業稅法第51條第1款、第3款及90
    年7月9日公布增訂修正條文並修正名稱為加值型及非加值型
    營業稅法同上條款所明定。末按「人民違反法律上之義務而
    應受行政罰之行為，法律無特別規定時，雖不以出於故意為
    必要，仍須以過失為其責任條件。但應受行政罰之行為，僅
    須違反禁止規定或作為義務，而不以發生損害或危險為其要
    件者，推定為有過失，於行為人不能舉證證明自己無過失時
    ，即應受處罰。」司法院釋字第275號解釋有案。
二、本件原告於82年間未依規定申請營業登記，合夥於桃園縣大
    園鄉○○村○○○路與地主黃仲秋合建興建房屋共11戶銷售
    ，銷售額計24,917,511元（含稅），案經原稅捐處於84年7
    月14日查獲，審理違章成立，除核定補徵營業稅1,186,548
    元外，並按所漏稅額處3倍罰鍰3,559,600元（計至百元）。
    原告不服，申請復查，未獲變更，提起訴願，經臺灣省政府
    訴願決定撤銷上述處分，由原稅捐處另為處分；經原稅捐處
    重核復查決定變更核定補徵營業稅額1,105,524元，並按所漏
    稅額處3倍罰鍰3,316,500元，原告仍表不服，循序提起行政
    救濟，經接辦之被告依本院91年度訴字第925號判決意旨最
    後重核，原處分變更應補徵營業稅額為660, 916元，罰鍰為
    1,982,700 元，原告猶未甘服，提起訴願遭駁回，復就罰鍰
    部分起訴主張系爭11戶房屋被告均未查獲房地分別價格，逕
    依營業稅法施行細則規定，以此計算之總價補徵營業稅，原
    告雖已補繳稅款，仍處3倍之罰鍰，顯有違財政部87年函釋
    免罰意旨，詳如其起訴狀事實欄所載理由等語。
三、查原告於82年間未依規定申請營業登記，共同出資合夥於桃
    園縣大園鄉○○村○○○路與地主黃仲秋合建房屋共11戶銷
    售，案經原稅捐處於84年7月14日查獲，此有談話筆錄、使用
    執照及建築改良物登記謄本等附原處分卷可稽，違章漏稅事
    證明確，經原稅捐處發單補稅並處罰鍰，原告不服，循序提
    起行政救濟，嗣接辦之被告依本院91年度訴字925號判決：將
    該訴願決定及原重核復查決定均撤銷，理由敘明由被告詳查
    後另為適法處分之意旨，即准以進項稅額扣抵銷項稅額，以
    原處分：重核變更應補徵營業稅660,916元（計算式：1,105
    ,524 －444,608＝660,916），罰鍰變更為1,982,700元（計
    算式：660,916×3＝1,982,700，計至百元止），原告就補
    徵營業稅部分表示不再爭執，僅就罰鍰部分起訴主張被告係
    依營業稅法施行細則第21條規定計算房屋銷售額並補徵營業
    稅，依財政部87年函釋，應免處罰鍰，且原告一生僅建此批
    房屋出售，虧損累累，按漏稅額處3倍罰鍰，亦屬過高乙節
    。查本件原告82年未依規定申請營業登記，合夥與地主建屋
    出售，違章漏稅，其後營業稅法有關漏稅處罰規定雖有修正
    ，原處分巳依首揭重新重輕規定，酌情按所漏稅額處3倍罰
    鍰，且財政部87年函釋所指就營業人以土地及其定著物合併
    銷售時，其銷售價格未按土地與定著物分別載明，經稽徵機
    關依營業稅法施行細則第21條規定，計算房屋銷售額者，應
    免按稅捐稽徵法第44條及營業稅法第51條規定論處乙節，係
    適用於巳依營業稅法28條規定申報營業登記，並依同法第35
    條規定申報營業稅之營業人，原告未辦營業登記，亦未申報
    營業稅，自無財政部87年函釋免罰之適用，原告所訴，洵不
    足採。
四、綜上說明，本件原處分，對原告變更處罰鍰為1,982,700元，
    核無違誤，訴願決定，予以維持，亦無不合，原告起訴意旨
    ，非有理由，應予駁回。
五、據上論結，本件原告之訴為無理由，依行政訴訟法第98條第
    3項前段、第104條，民事訴訟法第85條第1項前段，判決如
    主文。
中　　華　　民　　國　　94　　年　 　8　　月　 17  　 日
            第 三 庭 審 判 長　 法    官  王立杰
                              　法    官  胡方新
                              　法    官  黃本仁
上為正本係照原本作成。
如不服本判決，應於送達後20日內，向本院提出上訴狀並表明上
訴理由，如於本判決宣示後送達前提起上訴者，應於判決送達後
20日內補提上訴理由書（須按他造人數附繕本）。
中　　華　　民　　國　　94　　年　 　8　　月　 17  　 日
            　　  　　　　  　　書 記 官  姚國華
